【裁判字號】    89,台聲,544
【裁判日期】    891019
【裁判案由】    損害賠償
【裁判全文】
最高法院民事裁定                                八十九年度台聲字第五四四號
    聲  請  人  甲○○
右聲請人因與乙○○間請求損害賠償事件，對於中華民國八十八年十二月三十日本院
裁定（八十八年度台上字第三五一九號），聲請再審，本院裁定如左：
    主  文
聲請駁回。
聲請訴訟費用由聲請人負擔。
    理  由
本件聲請人對於本院八十八年度台上字第三五一九號確定裁定，主張有民事訴訟法第
四百九十六條第一項第一款適用法規顯有錯誤之情形，對之聲請再審，無非以：為行
使基於侵權行為之損害賠償請求權，有主張自己不法之情事時，例如擬用金錢力量，
使考試院舉行之考試發生不正確之結果，而受他人詐欺者，是其為此不法之目的所支
出之金錢，則不適用民法第一百八十條第四款前段之規定，認為不得請求賠償，最高
法院五十六年台上字第二二三二號著有判例。相對人擬購買台北縣石碇鄉○○○○段
四○地號農地，因其非自耕農身分無法取得自耕能力證明書，乃以新台幣（下同）六
十萬元代價委託伊代為取得自耕能力證明書。其給付六十萬元之目的，無非擬藉由金
錢之力量使其不法獲得自耕能力證明書，即係因不法之原因而為給付，縱其有受伊詐
欺情事，依前揭法條及判例意旨，相對人仍不得請求賠償。相對人是否有不法情事，
為法院應依職權調查之事項，前程序第二審法院未依職權審查，遽為伊敗訴之判決，
自有違誤。且伊於上訴第三審時，已為此抗辯，原確定裁定未予糾正前程序第二審判
決之錯誤，竟以伊之上訴不合法為由，駁回伊之上訴，有適用法規顯有錯誤之情形等
詞，為其論據。
按我國民事訴訟法採辯論主義，法院僅得以當事人陳述之事實為裁判之基礎，不得斟
酌當事人未陳述之事實。查聲請人於前程序事實審審理中並未為上開抗辯，相對人亦
未主張其有不法之情事。次按第三審為法律審，其所為裁判以第二審判決所確定之事
實為基礎，故民事訴訟法第四百九十六條第一項第一款規定之再審理由中，所謂適用
法規顯有錯誤者，對第三審裁判言，應以該裁判依據第二審法院所確定之事實而為之
法律上之判斷，有適用法規顯有錯誤之情形為限。查本件依據前程序第二審法院判決
所確定之事實，無從得知相對人受詐欺係因不法之情事而為給付，而聲請人遲至上訴
第三審時始行提出上開抗辯，依民事訴訟法第四百七十六條第一項規定，第三審法院
不得審酌，故其以裁定駁回聲請人之第三審上訴，並無適用法規顯有錯誤之情事。聲
請意旨，指摘原確定裁定有適用法規顯有錯誤之情形，求予廢棄，非有理由。
據上論結，本件聲請應予駁回，並依民事訴訟法第九十五條、第七十八條，裁定如主
文。
中      華      民      國    八十九    年      十      月     十九     日
                              最高法院民事第五庭
                                  審判長法官  蕭  亨  國
                                        法官  許  朝  雄
                                        法官  葉  勝  利
                                        法官  劉  福  來
                                        法官  高  孟  焄
      右正本證明與原本無異
                                              書  記  官
中      華      民      國    八十九    年     十一     月      三      日


司法院資訊處製作；財團法人民間司法改革基金會備份。
